最高法院民事判決　　　　　　　　　　　　　　　九十一年度台上字第二一八五號
　　上　訴　人　甲○○
　　訴訟代理人　李永然律師
　　　　　　　　黃斐旻律師
　　被 上訴 人　乙○○
右當事人間請求離婚等事件，上訴人對於中華民國八十九年十二月五日台灣高等法院
第二審判決（八十九年度家上字第一八五號），提起上訴，本院判決如左：
    主  文
上訴駁回。
第三審訴訟費用由上訴人負擔。
    理  由
本件被上訴人主張：兩造於民國六十八年結婚迄今，育有長女吳盈穎（六十九年八月
四日生）、長子吳杰濬（七十四年五月十七日生），婚後上訴人未給付家庭生活費用
，全賴伊支付。兩造經常因細故爭吵，上訴人進而拳打踢，甚至持刀恐嚇，意圖殺
害伊，上訴人慣行毆打，伊始終忍聲吞氣，直至八十年間某晚，伊在準備晚餐，上訴
人竟無故摔碗碟，以三字經辱罵並毆打伊，伊始搬離住處，與子女遷往現址，獨立扶
養子女迄今已有八年。伊因受上訴人不堪同居之虐待，惡意遺棄及有其他重大事由，
難以維持婚姻，依民法第一千零五十二條第一項第三款、第五款及第二項規定，請求
離婚。又兩造所生子女，自小由伊扶養迄今，長期與伊共同生活，感情融洽，離婚後
以由伊行使未成年子女之權利義務為宜。且本件離婚，上訴人為有過失之一方，伊無
過失，伊得依民法第一千零五十六條第二項規定請求非財產之損害賠償。再依民事訴
訟法第五百七十二條之一第一項規定，伊亦得請求上訴人給付未成年子女之扶養費等
情，求為(一)准兩造離婚；(二)兩造所生子女吳盈穎、吳杰濬權利義務之行使或負擔由伊
任之；(三)上訴人應給付伊精神慰藉金新台幣（以下同）五十萬元及自八十八年五月十
一日起至清償日止按年息百分之五計算之利息；(四)上訴人應給付兩造子女扶養費三十
三萬六千元，及自八十九年五月十一日起至清償日止按年息百分之五計算之利息；自
八十九年五月起，於每月五日前，按月給付兩造子女扶養費用二萬八千元予伊，至九
十三年七月止，自九十三年八月起至九十四年五月止，按月給付吳杰濬之扶養費用一
萬四千元予伊之判決（被上訴人超過上開請求部分，經駁回確定）。
上訴人則以：伊無毆打或虐待被上訴人，並無對被上訴人為不堪同居之虐待；且被上
訴人不履行同居義務，自行搬出，伊無惡意遺棄被上訴人，伊始終希望維持婚姻關係
，被上訴人訴請離婚為無理由；又伊可提供兩造之子女較佳之生活條件，若判准離婚
，未成年子女權利義務之行使負擔，以由伊任之為宜；伊對婚姻並無過失，被上訴人
請求非財產上損害賠償無理由；另被上訴人關於子女扶養費之請求亦屬過高，超過二
十歲部分之請求亦屬無理由等語，資為抗辯。
原審審理結果以：(一)、關於離婚部分：被上訴人主張兩造自六十八年間結婚迄今二十
餘年，生育二子女，八十年間被上訴人帶同子女遷離夫之住所，至台北市○○○路○
段一七○巷十一號四樓自宅住居，夫妻已分居八年餘之事實，為兩造所不爭執，堪以
採信。查上訴人坦承雙方婚後經常口角，互相動手吵架，有動手打過被上訴人，但並
未達傷害程度；吳盈穎證稱：兩造關係不好，常吵架，有看過爸爸動手打媽媽，媽媽
沒有還手等情；上訴人亦承認十幾年前兩造在廚房吵架時，被上訴人在作飯手持菜刀
，曾奪其菜刀，並出言「再吵就殺你」等詞恐嚇，分居期間，確有叫代書至上訴人住
處，於八十五年六月十九日晚上八時，為辦離婚事再事爭吵，上訴人確有出手要掌摑
被上訴人，被其擋掉等情。至八十八年三月間某日晚上十八時三十分許，上訴人前往
被上訴人住處按門鈴，又發生爭吵，上訴人再用手打被上訴人肩膀一下之事實，亦經
鄰居鄧子雲於第一審證實。就前開兩造婚後同居期間或分居後所發生之具體事件，斟
酌當事人之教育程度、社會地位等情事，足認被上訴人受上訴人虐待已逾越夫妻通常
所能忍受之程度，上訴人有侵害被上訴人人格尊嚴及人身安全，被上訴人並無行為不
檢等失當行為，被上訴人主張因上訴人一方不當行為，致受不堪同居之虐待，依民法
第一千零五十二條第一項第三款規定，請求判決准予離婚，為有理由，應予准許。至
於被上訴人另主張有民法同條項第五款遭上訴人惡意遺棄，及同條第二項其他難以維
持婚姻之重大事由請求離婚部分，為無理由。被上訴人以單一聲明，主張數項訴訟標
的，其中關於主張上訴人有民法第一千零五十二條第一項第三款夫妻一方受他方不堪
同居之虐待部分，既經舉證證明，法院即應為准予離婚之判決。第一審未衡量兩造之
身分、地位，認上訴人前開行為尚未達於不堪同居之虐待，而另認有同條第二項之離
婚事由，尚有未妥，惟判決准予離婚，理由雖屬不當，但結論並無不合，自應予維持
。(二)、關於非財產上損害賠償部分：本件離婚原因係被上訴人受上訴人不堪同居之虐
待，參酌兩造婚姻之存續期間、經濟能力及被上訴人因離婚所受之精神上痛苦，認被
上訴人請求之非財產上損害，以五十萬元為適當。(三)、關於子女之監護部分：審酌台
北市政府社會局就兩造所生未成年子女在離婚後監護權之歸屬訪視調查結果，及兩造
子女之意願，認為該二名子女，於兩造離婚後，由被上訴人行使權利及負擔義務，對
子女人格發展較適宜，因而判決由被上訴人任之；並酌定上訴人在不妨害其子女之課
業及日常作息之情況下，得隨時與其子女會面交往，並得在子女之同意下，隨時與其
子女同住。(四)、關於被上訴人請求上訴人應給付之子女扶養費部分：被上訴人此部分
請求，依民事訴訟法第五百七十二條之一之規定，應予准許。至於扶養費之數額，因
兩造有固定工作及收入，被上訴人月薪五萬元，上訴人月薪五萬四千元，參酌八十七
年度台北市家庭收支概況調查結果，及審酌兩造之身分、地位、經濟狀況、二名子女
就學中等一切情況，認為每名子女每月扶養費以二萬八千元為適當，長女吳盈穎至九
十三年七月大學畢業，長男吳杰濬至九十四年五月年滿二十歲成年時止，由兩造平均
分擔每名子女每月扶養費一萬四千元，再審酌兩造為公務員之發放薪資日期，上訴人
應自起訴後當月，即八十八年五月起，於每月五日前，按月給付吳盈穎、吳杰濬扶養
費用共二萬八千元予被上訴人至九十三年七月止，並自九十三年八月起至九十四年五
月止，按月給予吳杰濬之扶養費用一萬四千元予被上訴人。又其中八十八年五月至八
十九年四月間之扶養費合計三十三萬六千元部分已到期，應命一次給付，並加計法定
遲延利息等詞，爰維持第一審所為上訴人敗訴之判決，駁回其上訴，經核於法並無違
誤。按在重疊之訴之合併，其訴訟標的雖有數項，但僅有單一之聲明，法院若認其中
之一有理由，而其餘均無理由者，仍應依原告之聲明，為其勝訴之判決，且就無理由
部分，不必於判決主文項下，記載駁回，但被告對於該判決提起上訴後，原告所主張
之數項訴訟標的全部均生移審之效力。查被上訴人請求離婚，於第一審係主張有民法
第一千零五十二條第一項第三款夫妻之一方受他方不堪同居之虐待、同條項第五款夫
妻之一方以惡意遺棄他方在繼續狀態中，及同條第二項其他重大事由難以維持婚姻三
種離婚原因，並為離婚之單一聲明，為客觀之訴之合併。第一審認為被上訴人就前二
種離婚原因，未能舉證證明，被上訴人以此二種原因訴請離婚為無理由，惟第一審認
為被上訴人以其他重大事由難以維持婚姻訴請離婚為有理由，判准兩造離婚，而上訴
人於向原審上訴時，雖僅聲明「原判決不利於上訴人部分廢棄」，應認為被上訴人所
主張之離婚原因，均生移審之效力，原審均得加以審理。原審審理結果，認為上訴人
之行為已造成對被上訴人不堪同居之虐待，改依民法第一千零五十二條第一項第三款
規定，准被上訴人離婚之請求，駁回上訴人之上訴，依上開說明尚無不合，無訴外裁
判之情事。上訴論旨以被上訴人未就該款原因聲明上訴，原審竟改依該款准予離婚，
為訴外裁判云云，並不可採。其他上訴論旨，就原審採證及認事之職權行使，指摘原
判決不當，求予廢棄，非有理由。
據上論結，本件上訴為無理由。依民事訴訟法第四百八十一條、第四百四十九條第一
項、第七十八條，判決如主文。
中      華      民      國    九十一    年      十      月    三十一    日
                              最高法院民事第六庭
                                  審判長法官  吳  正  一
                                        法官  劉  福  來
                                        法官  鄭  玉  山
                                        法官  黃  義  豐
                                        法官  顏  南  全
      右正本證明與原本無異
                                              書  記  官
中      華      民      國    九十一    年     十一     月     二十    日
